臺灣基隆地方法院刑事判決　　　　　　　96年度訴緝字第26號
公　訴　人　臺灣基隆方法院檢察署檢察官
被　　　告　乙○○
　　　　　　　　　　（現另案在臺灣基隆監獄基隆分監執行中
上列被告因違反公司法等案件，經檢察官提起公訴（95年度偵字
第1541號），被告於本院準備程序中就被訴事實為有罪之陳述，
經本院合議庭裁定由受命法官獨任依簡式審判程序審理，判決如
下：
    主  文
乙○○共同公司負責人，公司應收之股款，股東並未實際繳納，
而以申請文件表明收足，累犯，處有期徒刑月，如易科罰金，
以（銀元）佰元折算壹日。
    事  實
一、乙○○前因竊盜案件，經臺灣高等法院以90年度上易字第16
    65號判決判處有期徒刑8月確定，於民國90年9 月6日入監執
    行，迄91年5月5日執行完畢。
二、乙○○竟不知悔改，與張嘉榮（業經本院以96年度訴字第44
    號判處有期徒刑5 月確定）均明知公司申請設立登記時，應
    收之股款應由股東實際繳納，不得僅以書面或申請文件表明
    收足，為達「祺通企業有限公司」（下稱祺通公司）設立登
    記之目的，竟共同基於違反公司法之犯意聯絡，在張嘉榮之
    安排下，先由乙○○於92年10月3 日以祺通公司籌備處代表
    人之名義前往上海商業儲蓄銀行基隆分行開立存款帳戶（帳
    號00000000000000號），再由張嘉榮於同日提供祺通公司所
    需之資本額新臺幣1,000,000 元（下同），存入上開帳戶內
    ，待取得以存款證明後，旋於92年10月7 日將上開帳戶內股
    款悉數提領一空，欲藉此方式以申請文件表明收足股款，復
    委由不知情之會計師黃洪源於92年10月6 日，依據上述不實
    之股款繳納證明（即存摺存款之記載）簽證該公司資產負債
    表等文件，並提出資本額查核報告書，據以向主管機關經濟
    部中部辦公室申請設立登記，使公務員登載於其職務上所掌
    之公司設立登記表之公文書，而於92年10月8日核准登記，
    足以生損害於經濟部中部辦公室對公司管理之正確性，乙○
    ○並因而取得張嘉榮所給付60,000元之報酬。
三、案經財政部臺灣省北區國稅局政風室移送臺灣基隆地方法院
    檢察署檢察官偵查起訴。
    理  由
一、本件被告乙○○所犯係違反公司法第9條第1項之罪，非死刑
    、無期徒刑、最輕本刑為3 年以上有期徒刑之罪，或高等法
    院管轄第一審之案件，被告3 人於本院準備程式中，就被訴
    事實為有罪之陳述，經告以簡式審判程式之旨，並聽取檢察
    官、被告之意見後，本院合議庭裁定由受命法官進行簡式審
    判程式，是本件之證據調查，依刑事訴訟法第273條之2規定
    ，不受同法第159條第1項、第161條之2、第161條之3、第16
    3條之1及第164條至第170條規定之限制，合先敘明。
二、上揭犯罪事實，業據被告於本院審理中坦承不諱，並有祺通
    公司之公司設立登記表、董事股東名單、設立登記資本額查
    核報告書、股東繳納股款明細表、資產負債表及祺通公司籌
    備處帳戶之存摺資料等影本及上海商業儲蓄銀行基隆分行95
    年12月26日上基隆字第0950166 號函所附祺通公司籌備處代
    表人乙○○92年10月3日至10月7日之交易明細資料在卷可稽
    ，故祺通公司雖曾存入資本額，然資金旋即於祺通公司向經
    濟部中部辦公室申請設立登記前匯出，顯見存入款項之目的
    ，僅在取得資金證明文件，俾便辦理公司設立登記，與公司
    資本維持制度之常態不符，足證上開公司股款確未收足之事
    實，被告上開任意性之自白與事實相符，應堪採信。
三、論罪科刑
(一)、按被告行為後，刑法部分條文業於95年7月1日施行（已於94
    年2月2日修正公佈，下稱新刑法；修正前刑法下稱舊刑法）
    ，而新刑法第2條乃係規範行為後法律變更所生新舊法比較
    適用之準據法，故於95年7月1日新刑法修正施行後，如有涉
    及比較新舊法之問題，即應逕依新刑法即現行刑法第2條第1
    項規定，為「從舊從輕」之比較。另於比較時應就罪刑有關
    之共犯、未遂犯、想像競合犯、牽連犯、連續犯、結合犯，
    以及累犯加重、自首減輕暨其他法定加減原因（如身份加減
    ）與加減比例等一切情形，本於統一性及整體性原則，綜其
    全部罪刑之結果而為比較（最高法院95 年度第8次刑事庭會
    議決議一、(一)（四）參照）。被告行為後，本案所涉之刑
    法第33條第5款之修正，乃係刑法分則編各罪所定罰金刑之
    刑罰法律效果之變更；刑法第67、68條罰金刑加減之修正，
    此係科刑規範之變更；刑法第41條第1項易科罰金折算標準
    規定之變更，則相當於科刑規範事項之變更，均應依刑法第
    2條第1項規定，為「從舊從輕」之比較，茲比較如下：
1.(1)罰金刑貨幣單位及數額之變更：
    刑法分則編各罪所定罰金之貨幣單位原為銀元，且依舊刑法
    第33條第5款規定，罰金刑為1銀元以上，而有關罰金倍數之
    調整及銀元與新臺幣之折算標準，則另定有現行法規所定貨
    幣單位折算新臺幣條例第2條、罰金罰鍰標準條例第1條及第
    5條，除規定罰金以1銀元折算3元新臺幣外，並將72年6月26
    日以前修正之刑法部分條文罰金數額提高2 至10倍（依行政
    院會銜司法院於72年7 月27日發布，同年8月1日施行，有關
    刑法定有罰金各條均提高為10倍），其後修正者則不再提高
    倍數。嗣新刑法第33條第5款則將罰金刑提高為新臺幣1,000
    元以上，並以百元計算之，且因新刑法第33條第5 款所定罰
    金貨幣單位既已改為新臺幣，刑法分則編各罪所定罰金之貨
    幣單位亦應配合修正為新臺幣，又考量刑法修正施行後，不
    再施用「現行法規所定貨幣單位折算新臺幣條例」，為使刑
    法分則編各罪所定罰金之最高數額與刑法修正前趨於一致，
    避免衍生新舊法比較適用問題，於不變動罰金數額之前提下
    ，爰增訂刑法施行法第1條之1規定（詳見其立法理由，足認
    刑法施行法第1之1條係為配合新刑法第33條第5 款之修正施
    行而增訂，故如適用新刑法第33條第5 款以新臺幣為貨幣單
    位，方有刑法施行法第1之1條規定之適用）。據此，此次刑
    法修正，被告所犯刑法第214 條之規定，其條文本身文字並
    未修正，然上開條文既定有罰金刑之規定，如依舊刑法第33
    條第5款規定，罰金最低數額為1元（銀元），依罰金罰鍰提
    高標準條例第1 條規定提高為10倍，即為銀元10元，以現行
    法規所定貨幣單位折算新臺幣條例第2 條折算僅為新臺幣30
    元，又刑法第214條非屬於76年6月26日至94年1月7日新增之
    條文，故最高罰金數額依罰金罰鍰提高標準條例第1 條規定
    提高為10倍後，為銀元5,000 元，若以現行法規所定貨幣單
    位折算新臺幣條例第2 條折算係新臺幣15,000元；惟如依新
    刑法第33條第5 款規定，罰金最低額為新臺幣1,000 元，而
    最高罰金數額，依配合增訂之刑法施行法第1之1 條第1項之
    規定，改以新臺幣計算罰金數額，且依同條第2 項提高罰金
    數額至30倍，則最高罰金數額為新臺幣15,000元，經核修正
    前後上開刑法分則之最高罰金數額固因刑法施行法第1之1條
    之增訂而趨於一致，並無不同，惟罰金最低數額，則以舊刑
    法第33條第5 款較有利於被告，比較結果，以被告行為時之
    法律較有利於被告。
  (2)罰金刑加減之修正
    舊刑法第67條規定：「有期徒刑加減者，其最高度及最低度
    同加減之。」、第68條規定：「拘役或罰金加減者，僅加減
    其最高度；新刑法第67條規定：「有期徒刑或罰金加減者，
    其最高度及最低度同加減之。」、第68條規定：「拘役加減
    者，僅加減其最高度。」。本件被告所犯使公務員登載不實
    罪之法定刑中有罰金刑，而被告就使公務員登載不實罪部分
    有累犯之加重原因，新刑法就罰金最低度有加重規定，舊刑
    法則無，比較結果，此部分以被告行為時之法律較有利於被
    告。
  (3)綜合全部罪刑之結果為比較，適用被告行為後之法律並未較
    有利於被告，自應依刑法第2條第1項前段「從舊原則」之規
    定，適用被告行為時之法律，即舊刑法之相關規定，先予敘
    明。
  2.易科罰金折算標準之變更：
    新刑法第41條第1項前段規定：「犯最重本刑為5年以下有期
    徒刑以下之刑之罪，而受 6個月以下有期徒刑或拘役之宣告
    者，得以新臺幣1,000元、2,000元或3,000元折算1日，易科
    罰金。」；而依被告行為時即舊刑法第41條第1 項前段規定
    ：「……得以1元以上3元（指銀元）以下折算1 日」，並適
    用修正前罰金罰鍰提高標準條例第2 條前段（現因配合刑法
    修正已刪除）：「依刑法第41條易科罰金或第42條第2 項易
    服勞役者，均就其原定數額提高為100倍折算1日」之規定，
    易科罰金折算標準，應以銀元100元以上300元以下折算1 日
    ，經以現行法規所定貨幣單位折算新臺幣條例第2 條之規定
    折算為新臺幣後，應以新臺幣300元以上900元以下折算為1
    日。故就易科罰金折算標準比較修正前後結果，以行為時之
    法律，較有利於被告。
(二)、按自90年11月12日修正公佈而於同年月14日施行後之公司法
    相關規定觀之，有關公司之設立登記等事項之申請，主管機
    關僅形式上審查其是否「違反公司法」或「不合法定程式」
    而已，倘其申請形式上合法，即應准予登記，不再為實質之
    審查，則行為人於上開公司法修正後辦理公司登記事項，如
    有明知為不實事項，而使公務員登載於職務上所掌之公文書
    ，足以生損害於公眾或他人者，即有刑法第214條之適用（
    最高法院96年度第5 次刑事庭會議決議意旨參照），是核被
    告所為，係犯公司法第9條第1項之公司負責人對於公司應收
    之股款，股東並未實際繳納，而以申請文件表明收足罪（起
    訴書誤載被告另涉犯商業會計法第71條第1 款之罪，且與其
    所犯公司法第9條第1項部分有牽連犯之關係，惟此部分業據
    蒞庭檢察官當庭更正刪除，按諸檢察一體原則，本院自應以
    蒞庭檢察官當庭更正所指為本案起訴之法條罪名）及刑法第
    214 條使公務員登載不實文書罪。被告乙○○與同案被告張
    嘉榮間就上開違反公司法犯行，有犯意聯絡及行為分擔，應
    論以共同正犯；又張嘉榮雖非上開公司之負責人，然其與該
    公司負責人即被告乙○○共同實施本件犯罪，依刑法第31條
    第1 項、第28條規定之規定，亦應以共同正犯論之（新刑法
    第28條修正後剔除「陰謀共同正犯」、「預備共同正犯」，
    雖屬行為可罰性要件之變更，惟本案被告等已著手實行犯罪
    ，上開修正與本案之共犯型態無涉，故無庸比較有無較有利
    被告，應逕適用現行法第28條之規定〈最高法院95年度臺上
    字第55 99號判決意旨參照〉；至刑法第31條第1項雖亦有修
    正，然其係針對無身分之人與有身分之人犯罪是否得減輕其
    刑所為之修正，上開修正與有身份之人即被告部分無涉，故
    並不生法律變更之問題，自無庸為新舊法比較，應逕適用現
    行刑法第31條第1 項之規定）。其利用不知情之會計師黃洪
    源申請公司設立登記，係間接正犯。另被告所犯上開二罪，
    就行為人而言，僅有自然行為概念之一行為，且係基於一個
    意思決定為之，自應評價為一個犯罪行為，是其一行為觸犯
    上開二罪名，為想像競合犯，應依刑法第55條之規定，從一
    重之犯公司法第9條第1項未收足公司股款而以申請文件表明
    收足罪處斷（按刑法第55條關於想像競合犯之規定，現行刑
    法第55條增列但書「不得科以較輕罪名所定最輕本刑以下之
    刑」，係科刑之限制，為法理之明文化，非屬法律之變更，
    故無刑法第2條第1項規定之適用，自無新舊法比較及綜合比
    較之問題，應逕適用現行刑法第55條之規定）。又被告有如
    犯罪事實欄所述論罪科刑之執行紀錄，有臺灣高等法院被告
    前案紀錄表可按，其於有期徒刑執行完畢後5 年內故意再犯
    本案有期徒刑以上之罪，為累犯，應依刑法第47條第1 項之
    規定（刑法第47條規定之累犯要件固有修正，新刑法第47條
    排除「過失再犯有期徒刑以上之罪」之適用，雖屬科刑規範
    之變更，惟本案被告係「故意再犯有期徒刑以上之罪」，上
    開修正與本案無涉，故無庸比較有無較有利被告，自不生新
    舊法比較之問題，應逕適用修正後之現行規定，最高法院95
    年度台上字第5589、7241號判決、臺灣高等法院暨所屬法院
    95年法律座談會刑事類提案第8 號決議參照），加重其刑。
    公訴人雖僅就被告違反公司法之犯行提起公訴，漏未敘及被
    告之使公務員登載不實之犯行，惟該部分與前揭論罪科刑之
    違反公司法部分，有想像競合犯之裁判上一罪關係，已如前
    述，本院自應併予審理。爰審酌被告因對相關法律規定認知
    不足而違法，然上開行為有害主管機關對公司監督之正確性
    ，且被告於犯後坦承犯行，及為貪圖小利之犯罪動機、目的
    、手段等一切情狀，量處如主文所示之刑，並諭知易科罰金
    之折算標準（新刑法第57條之規定，為法院就刑之裁量審認
    標準見解之明文化，非屬法律之變更，無新舊法比較適用之
    問題〈最高法院95年度第8次刑事庭會議決議六、(一)參照
    ）。
(三)、又按中華民國96年罪犯減刑條例第5 條規定：「本條例施行
    前，經通緝而未於中華民國96年12月31日以前自動歸案接受
    偵查、審判或執行者，不得依本條例減刑。」，細繹其意旨
    ，應認為在上揭條例施行（即96年7 月16日）前經通緝者，
    而於該條例施行後，仍未克自動歸案接受偵查、審判或執行
    者，即不得獲減刑之寬典。本件被告於上開條例施行前之96
    年5 月21日經本院發布通緝，而於上開條例施行後並未自動
    歸案，乃係遲至96年9 月26日始遭警緝獲，此有本院通緝書
    、撤銷通緝書各1 件在卷足佐，堪認為真實。從而被告既非
    於上開條例施行後自動歸案者，尚不符合減刑之條件，附此
    敘明。
據上論斷，應依刑事訴訟法第299條第1項前段，公司法第9條第1
項，刑法第2條第1項前段、第11條前段、第28條、第31條第1 項
、第214條、第55條、第47條、第41條第1項（舊刑法）、罰金罰
鍰提高標準條例第1條前段，修正前罰金罰鍰提高標準條例第2條
，判決如主文。
本案經檢察官甲○○到庭執行職務。
中　　華　　民　　國　　96　　年　　11　　月　　29　　日
                  刑事第一庭  法  官  許心
以上正本證明與原本無異。
如不服本判決應於收受本判決後10日內向本院提出上訴書狀，其
未敘述上訴理由者，並得於提起上訴後10日內向本院補提理由書
狀（均須按他造當事人之人數附繕本。）「切勿逕送上級法院」
。
中　　華　　民　　國　　96　　年　　11　　月　　29　　日
                              書記官  邱李和
附錄本案論罪科刑法條：
公司法第9條第1項
公司應收之股款，股東並未實際繳納，而以申請文件表明收足，
或股東雖已繳納而於登記後將股款發還股東，或任由股東收回者
，公司負責人各處5年以下有期徒刑、拘役或科或併科新臺幣50
萬元以上250萬元以下罰金。
中華民國刑法第214條
明知為不實之事項，而使公務員登載於職務上所掌之公文書，足
以生損害於公眾或他人者，處3年以下有期徒刑、拘役或5百元以
下罰金。
